【裁判字號】    98,訴,419
【裁判日期】    980730
【裁判案由】    承租人之優先承受權
【裁判全文】
臺灣彰化地方法院民事判決               98年度訴字第419號
原      告  乙○○
被      告  戊○○
            丁○○
            丙○○
上三人共同
訴訟代理人  周春霖律師
上三人共同
複  代理人  陳忠雨律師
上列當事人間請求確認優先權承買權事件，本院於民國98年7月1
6日言詞辯論終結，判決如下：
    主      文
原告之訴駁回。
訴訟費用新台幣貳萬玖仟肆佰壹拾參元由原告負擔。
    事實及理由
一、本件原告起訴時係請求：確認原告就坐落彰化縣社頭鄉○○
    段1784號土地有二分之一優先承買權存在，嗣於訴狀送達後
    98年6月11日本院言詞辯論期日，追加請求：確認原告就坐
    落彰化縣社頭鄉○○段1784號土地全部有優先承買權存在。
    核為擴張應受判決事項之聲明，合於民事訴訟法第二百五十
    五條第一項第三款規定，應予准許，合先敘明。
二、原告起訴主張：坐落彰化縣社頭鄉○○段1784號、面積4126
    .83平方公尺之土地（原為石頭公段180號，下稱系爭土地）
    ，原係由原告與訴外人蕭特鈴二人自其等二人之父蕭長庚繼
    承各2分之1後共同承租，各自經營、耕作，因此原告與蕭特
    鈴特各自對系爭土地2分之1有優先承購權，又依農業發展條
    例第16條第1項第5款之規定，承租人亦得優先承購原承租土
    地2分之1，詎原出租人即所有權人甲○○即祭祀公業蕭欽管
    理人因負欠被告返還價金債務，經被告取得執行名義後，聲
    請台灣彰化地方法院民事執行處對上開土地為查封拍賣之強
    制執行，後經被告承受取得所有權，惟原告為三七五減租合
    約之承租人自得優先承買上開土地，蕭特鈴於拍賣時未聲請
    優先承購，即為拋棄優先承購權，鈞院執行處應再行通知原
    告，惟鈞院執行處卻未踐行上開程序，於法不合，且土地法
    第107條並未規定三七五租約的承租人須共同行使優先承買
    權，原告應有優先承購系爭土地全部或2分之1之權利，再者
    ，原土地所有權人甲○○即祭祀公業蕭欽管理人歷年來未經
    仕鼎公祭祀公業派下員會議同意，自行變賣祭祀公業名下包
    含本件系爭土地之不動產數筆，獲利新台幣上億元，資金去
    向卻不明，被告查封甲○○台北住宅卻不拍賣，撤回查封後
    ，即查封系爭土地，惟該系爭土地經拍賣亦未點交，由此可
    見，甲○○與被告間顯係通謀虛偽意思表示成立假借貸而無
    效，該不法獲利金額應歸國庫或依不當得利之規定，應命受
    益人返還仕鼎公祭祀公業，故原告依三七五減租條例第15條
    、民事訴訟法第60條之1、最高法院66年度台上字第1530號
    民事判例、大法官第124號解釋及憲法第10條保障農民之權
    利等規定，請求判決原告得優先承購原承租之系爭土地等情
    。並聲明：確認原告就坐落彰化縣社頭鄉○○段1784號土地
    全部有優先承買權存在。
三、被告則以：
  (一)系爭土地固然係由被告於與原土地所有權人甲○○即祭祀公
    業蕭欽管理人間返還價金強制執行事件執行中所承買，買得
    權利各三分之一，惟現已依規定辦理所有權登記為被告丁○○一人獨有，有台灣彰化地方法院不動產權利移轉證書、所
    有權狀等影本可稽，原告與訴外人蕭特鈴原共同承租上開土
    地之事實，被告等並不否認。鈞院民事執行處於96年7月31
    日下午3時許公開拍賣系爭土地，該次拍賣為第四次拍賣，
    以投標方法為之，經執行法官當眾開標，因無人應買，由債
    權人代理人當場述明債權人即被告等3人願以底價0000000
    元承受，各持分三分之一，並主張以債權抵繳價金後，經執
    行法官乃宣示准債權人戊○○、丁○○、丙○○（各持分三
    分之一）承受，尾款以債權抵繳，待通知三七五租約之承租
    人行使優先權後再為通知，此有該處95年度民執春字第2464
    7號強制執行事件不動產拍賣筆錄可稽，鈞院民事執行處於
    96年8月3日以彰院賢執春95年度執字第24647號函知原告及
    另共同承租人蕭特鈴上情，原告嗣於96年8月13日具狀表示
    其於接到上開函文後，旋即以電話聯絡陳明要優先購買權，
    由其按權利比例共同承買之，其應有二分之一優先購買權，
    因承辦人員回應其要購買全部購買，其認為法官所認定與事
    實出入甚大，而要求「依照通常之訴訟程序審理之」，執行
    法院於96年8月16日函知被告對原告之書狀表示意見，被告
    於96年9月11日即具狀表示不同意原告僅承買二分之一，希
    望原告能全部承買等語，原告復具狀陳明願優先購買權，則
    由其等權利比例共同承買之，原告有二分之一優先購買權…
    賜依照通常之耕地三七五減租第15條程序，准予原告原承租
    二分之一優先購買權…」，鈞院復向彰化縣社頭鄉公所函索
    系爭土地之三七五租約，依該合約書記載「本件租約原始內
    容：一、原訂租約日38年6月6日。二、原出租人蕭欽公業管
    理人蕭琴。三、原承租人蕭長庚。案經彰化縣政府88年11月
    19日地權214001號函准承租人名義繼承變更登記為蕭特鈴、
    乙○○，其後民事執行處於96年9月20日函請原告於文到10
    日內與另一承租人蕭特鈴共同具狀聲明優先承買或者提出經
    蕭特鈴同意由其一人優先承買之證明後，具狀聲明優先承買
    該土地全部，逾期視為未為聲明，或僅聲明優先承買系爭土
    地二分之一，該處將不准原告優先承買該土地，是以，此時
    雖函距最初函知行使優先承買之函文送達之翌日已逾15日以
    上，然執行法院仍再給予10日之期限予原告合法行使優先承
    買權，此項於收受前函後逾15日後再給予10日行使優先承買
    之處置，此函之合法性固然非無疑義，然原告仍再於96年9
    月28日又具狀表示「乙○○承租二分之一，應有優先購買二
    分之一權利」，亦即執意只要以二分之一之價格購買優先購
    買系爭土地之二分之一，迭至96年10月19日執行法院查明原
    告在96年9月28日具狀表示優先購買二分之一後，於96年10
    月21日裁定駁回其優先承買之聲請，該裁定雖原告提出抗告
    ，亦經二審法院以不得變更購買範圍及變更價金主張優先承
    買而予以駁回抗告，再經原告提起第三審再抗告，為第三審
    法院以程序不合法駁回，而告確定，被告亦經執行法院通知
    繳交差額價款後，由執行法院核發權利移轉證書，故被告承
    買後已合法取得所有權，原告自不得更行主張對上開土地有
    優先承買權，被告之承買合法存在，亦基於此一合法之承買
    關係而取得系爭土地所有權，在該承買關係未經法院撤銷或
    有任何變動之前，被告已合法買得並取得上開土地之所有權
    。
  (二)原告於上開土地強制執行程序中，經執行法院通知其表示是
    否優先承買之時，原告曾向執行法院陳明要承買2分之1之土
    地，惟經執行法院以95年度執字第24647號裁定駁回其優先
    承買權之請求，原告對該裁定不服，向台灣高等法院台中分
    院提出抗告，亦經該院以96年度抗字第583號裁定抗告駁回
    確定，按耕地三七五減租條例第15條第1項所定耕地出賣時
    ，承租人有優先承受之權，係指承租人得以同一之買賣條件
    優先承買，若非同一條件，則無所謂優先，又土地法第10 7
    條明定「承租人出賣或出典耕地時，承租人有依同樣條件優
    先承買或承典之權」，買賣標的及買賣價金為買賣契約之主
    要條件，承租人僅可以同一條件聲明優先承買，並無變更買
    賣條件自行主張承買一部分標的物（包括承買標的物部分權
    利範圍）及給付一部分價金之權利，最高法院39年台上字第
    903號判例參照，本件原告於執行程序終結之前自應與共同
    承租人蕭特鈴共同行使優先承買權或得其同意單獨行使優先
    承買權，並以相同之價格承買，始符合法律規定「相同條件
    優先承買」之旨，乃其竟向執行法院表示只願優先承買2 分
    之1，顯然係就原承買人之條件予以變更其承範圍及承買價
    金，自與「相同條件優先承買」不符，其時原告已喪失優先
    承買之權。
  (三)再者，三七五減租條例中承租人的優先承買權在法律上有二
    個效力，其一是終止原來租約的效力，亦即含有租賃契約終
    止權；其二是與出租人成立買賣契約之效力，而契約終止權
    之行使，依民法第263條準用同法第258條之規定，應向他方
    當事人以意思表示為之，契約當事人之一方有數人者，該意
    思表示，應由其全體或向其全體為之，此為終止權行使之不
    可分性，因承租人行使優先承買權，而使原承租人與出租人
    間成立買賣契約而為土地之承買人，其買賣契約之承買亦當
    然為原承租人，承租人如多數者，承買人亦必然多數，故優
    先承買權為形成權之一種，本件原告與原土地所有權人間之
    租賃契約，其承租人除原告外，尚有訴外人蕭特鈴，如要行
    使承租人之優先買權自應由其等二人共同為之，並對全部承
    租地及原承受之價金為優先承買之聲明，乃其僅自己一人為
    之，且又只表示優先承買二分之一，於法自屬不合。
  (四)本件原告雖然陳明其有耕作之位置與蕭特鈴耕作之位置不同
    ，故其得優先承買系爭土地二分之一云云，惟系爭土地係原
    告與訴外人蕭特鈴自其等二人之父蕭長庚繼承，故原告與蕭
    特鈴雖各有耕作範圍，但其性質與共有人之分管相同，並不
    表示某一承租人獨自承租何位置之土地，即原告亦始終主張
    其有系爭土地二分之一之承租權故有二分之一之優先承買權
    ，而非主張其對那一特定位置之土地有全部之承租權，有全
    部之優先承買權可明，故倘容許其對系爭土地有二分之一之
    優先承買權，豈非與被告創立共有關係。
  (五)本件並無租佃雙方協議分割之存在，自無農業發展條例第16
    條第1項第5款適用，原告任意比附援引，顯無理由，原告其
    餘陳述或與本案無關或亦不能作為其對系爭土地有優先承買
    之理由，被告認為無一一予以回應之必要等語，並聲明：請
    求駁回原告之訴。
四、查原告主張訴外人祭祀公業蕭欽所有之坐落彰化縣社頭鄉○○段1784號、面積4126.83平方公尺土地（重測前為石頭公
    段180號），原由原告與訴外人蕭特鈴二人之父蕭長庚與祭
    祀公業蕭欽訂有三七五租約，後為原告與訴外人蕭特鈴共同
    繼承該承租權，嗣祭祀公業蕭欽因積欠被告等三人債務未清
    償，經被告等向本院聲請強制執行拍賣上開1784地號土地，
    於96年7月31日經第四次拍賣仍無人應買而由債權人即被告
    三人聲明承受等情，業據其出三七五耕地租約為證，亦經調
    取本院95年執字第24647號返還價金執行案卷核閱屬實，復
    為被告所不爭執，原告此部份之主張堪信為真。
五、又系爭土地由訴外人蕭長庚於38年6月6日與蕭欽公業管理人
    蕭琴訂立三七五耕地租約，蕭長庚亡故後由其繼承人即原告
    及訴外人蕭特鈴繼承，並於88年11月19日辦理承租人名義繼
    承變更登記為原告及蕭特鈴，變更登記時並未就原告等二人
    繼承取得之承租權予以分配權利比例或記載個人特定使用之
    範圍面積等情，此有本院95年執字第24647號返還價金執行
    事件，向彰化縣社頭鄉公所調取系爭土地之三七五租約土地
    清冊及私有耕地租約書可按，因此原告及蕭特鈴就上開租賃
    權因遺產繼承而成立公同共有關係，此種公同共有債權無應
    有部份之觀念，依民法第828條之規定其權利之行使及處分
    ，應由全體公同共有人為之，且耕地三七五減租條例第15條
    第一項規定之承租人優先承受權，係自耕地租約而生之權利
    ，亦應適用相同之規定，於行使時由全體公同共有人為之，
    合先敘明。
六、再查，系爭土地於強制執行拍賣程序由債權人即被告三人聲
    明承受後，本院即於96年8月3日以函文通知原告及蕭特鈴，
    於文到15日內具狀陳明願否以承受價格優先購買系爭債務人
    即祭祀公業蕭欽所有之土地，逾期不為陳明，即視為放棄優
    先承買權，文中說明第二項記載「台端為附表所示不動產三
    七五租約之承租人依法有優先承買權，惟欲行使優先承買權
    ，應依本次拍賣所定條件履行（不動產標示及承受價格如附
    表），第三項記載「如有數共有人均於期限內行使優先購買
    權，則由其等按權利比例共同承買之」等語，該通知於96年
    8月8日分別送達原告及蕭特鈴，嗣原告於96年8月22日具狀
    陳明其與蕭特鈴各有二分之一優先承買權，其欲按權利比例
    承買拍賣土地之二分之一權利等語，惟本院執行處上開96年
    8月3日通知中說明之第三項所稱共有人得按權利比例共同承
    買，係指有應有部份比例存在之共有權而言，且欲優先承受
    者必須依該次拍賣之全部條件（即拍賣不動產之權利範圍及
    價格）表示承受，如於期限內有數共有人均表示優先承受始
    有按權利比例共同承買之問題，然本件原告及蕭特鈴之優先
    承受權屬公同共有權利，並無權利比例之存在，自與通知中
    說明第三項之情形不同，無適用之餘地，本件原告及蕭特鈴
    二人如均表示優先承受系爭土地，則渠等取得之土地所有權
    亦應登記為公同共有，原告就其繼承取得之土地賃權及優先
    承受權之權利性質，誤認為有應有部份二分之一之比例存在
    ，仍不影響其應依法由公同共有人全體行使該權利規定之適
    用，嗣本院執行處於96年9月20日再以函文通知原告：「應
    於文到10內與另一承租人蕭特鈴共同具狀聲明優先承買彰化
    縣社頭鄉○○段1784地號土地之全部，或者提出經蕭特鈴同
    意由台端一人優先承買之證明，具狀聲明優先承買該土地之
    全部，逾期未為聲明，或僅聲明優先承買上述土地之2分之1
    ，本院將不准台端優先承買該土地」，並於96年9月27日送
    達原告收受，惟原告於96年9月28日仍具狀聲明其承租權為2
    分之1，欲優先購買系爭土地之2分之1等語，故本院於96年
    10月21日裁定駁回原告所為優先承受拍賣標的物2分之1之聲
    明，經原告提起抗告、再抗告由台灣高等法院台中分院及最
    高法院裁定駁回確定（台灣高等法院台中分院96年度抗字第
    583號、最高法院97年度台抗字第188號）在案，此經調取上
    開卷宗核閱屬實，是原告業經本院執行處兩度通知應優先承
    買系爭拍賣土地之全部，其仍只主張願承買2分之1之權利，
    顯未依拍賣條件予以承買，實與未表示優先承買無異，依耕
    地三七五減租條例第15條第一項後段之規定，應已視同放棄
    優先承受，實堪認定。
六、綜上所述，因耕地三七五減租條例之優先承受權之性質屬形
    成權，如視同放棄即已不存在，原告於本件審理中98年6月
    11日言詞辯論期日始聲明請求確認對系爭土地之全部有優先
    承買權存在，其行使權利之時間已逾法定得表示之期限過久
    ，已視同放棄，已無優先承受權存在，至於蕭特鈴既為原告
    之兄，原告稱其無法連絡上蕭特鈴或其不知蕭特鈴未於期限
    內表示優先承受等情，是其可歸責於己之事由所致，法院並
    無通知其他人未表示優先承受予原告之義務，故原告主張其
    對於系爭土地有優先承受權存在，於法無據。從而，本件原
    告請求確認其就坐落彰化縣社頭鄉○○段1784號土地全部有
    優先承買權存在，為無理由，不應准許，應予駁回。
七、本件訴訟費用核為29413元，依法由敗訴之原告負擔。
八、訴訟費用負擔之依據：民事訴訟法第78條。
中    華    民    國    98     年    7    月    30    日
                  民事第一庭    法  官  黃倩玲
以上正本係照原本作成。
如對判決上訴，應於判決送達後20日內向本院提出上訴狀。
中    華    民    國    98     年    7    月    30    日
                                書記官  黃幼華


司法院資訊處製作；財團法人民間司法改革基金會備份。
